【裁判字號】    92,重上,473
【裁判日期】    980728
【裁判案由】    分割共有物
【裁判全文】
臺灣高等法院民事判決                 92年度重上字第473號
上  訴  人  丑○○
訴訟代理人  陳君漢律師
被  上訴人  辰○○
            巳○○
            地  ○
            辛○○
            子○○
            壬○○
上  列 1人
訴訟代理人  玄○○    住同上
被  上訴人  寅○○    住臺北縣樹林市○○路○段21巷14號3樓
兼 上列1人
訴訟代理人  丁○○    住臺北縣新店市○○路○段159巷11號
被  上訴人  甲○○(即王振魁之承受訴訟人)
                      住臺北縣樹林市○○街○段16巷21號3樓
            亥○○(即王振魁之承受訴訟人)
                      住臺北縣樹林市○○街○段16巷34號4樓
            乙○○(即王振魁之承受訴訟人)
                      住臺北縣樹林市○○街○段16巷1號3樓
兼上列 3人
訴訟代理人  戌○○(即王振魁之承受訴訟人)
                      住臺北縣樹林市○○街○段16巷21號3樓
被  上訴人  酉○○    住臺北縣樹林市○○路○段27號2樓
            戊○○    住臺北市○○○路○段93號7樓
            申○○    住臺北縣樹林市○○路○段83號
            午○○    住臺北縣三峽鎮○○路222巷254弄15號
                        5樓
            宇○○○(即王振華之承受訴訟人)
                      住臺北縣土城市○○路225巷27弄3號
            庚○○    住臺北縣樹林市○○街103號
            卯○○    住臺北縣新莊市○○街豐2巷20之3號
            宙○○○  住臺北縣樹林市○○路○段107號
            丙○○    住臺北縣樹林市○○路356號5樓
            未○○    住桃園縣龜山鄉○○路福星巷10號
            天○○(即王振利之承受訴訟人)
                      住臺北縣三峽鎮○○街1巷1之13號
            癸○○    住臺北市○○○路○段93號7樓
兼上列12人
訴訟代理人  己○○    住臺北市○○路209巷15號1樓
上  列 1人
訴訟代理人  溫藝玲律師
            毛國樑律師
上  列 1人
複  代理人  陳佳雯律師
上列當事人間分割共有物事件，上訴人對於中華民國92年7月16
日臺灣板橋地方法院91年度重訴字第277號第一審判決提起上訴
，並為訴之減縮，本院於98年7月14日言詞辯論終結，判決如下
：
    主      文
上訴駁回。
第二審訴訟費用由上訴人負擔。
    事實及理由
壹、程序方面：
一、被上訴人辰○○、巳○○、地○、辛○○、子○○經合法通
    知，無正當理由，未於言詞辯論期日到場，核均無民事訴訟
    法第386 條各款所列情形，爰依上訴人之聲請，由其一造辯
    論而為判決。
二、按在第二審為訴之變更或追加，而有民事訴訟法第255條第1
    項第2款至第6款規定之情形者，雖未經他造同意，仍得為之
    ，同法第466條第1項但書所明定。查上訴人於原審係聲明請
    求就兩造共有之坐落臺北縣樹林市○○○段上石頭溪小段25
    -2 (面積4403㎡)、26-2(面積7425㎡)、30-2(面積488㎡)、
    30-3(面積4163㎡)、31-2(面積3827㎡)、31-6(面積51㎡)、
    31-7(面積502㎡)、34-2(面積5398㎡)、34-7(面積301㎡)、
    35-2(面積3443㎡)、40-2(面積4433㎡)、41-3(面積480㎡)
    、49(面積2723㎡)、49-1(面積2094㎡)、49-2(面積232㎡)
    地號土地，及坐落同市○○○段244(2748㎡)、244-3(1437
    ㎡) 地號土地，准予裁判分割。嗣於本院審理時，因上開土
    地中有部分土地於民國（下同）94年12月1 日經臺北縣政府
    辦理徵收，並於95年10月24日登記在案【經徵收之土地地號
    為31-2、31-16(分割自31-2)、31-6（分割增31-17）、31-1
    8（分割自31-7）、34-7（分割增34-18）、34-15、34-16（
     分割自34-2）】， 是以兩造共有之土地已變更為坐落臺北
    縣樹林市○○○段上石頭溪小段25-2 (面積4403㎡)、26-2(
    面積7425㎡)、30-2(面積488㎡)、30-3(面積4163㎡)、31-7
    (面積347㎡)、31-15(分割自31-2，面積3467㎡)、31-17(分
    割自31-6，面積6㎡)、34-2(面積5099㎡)、34-18(分割自34
    -7，面積175㎡)、35-2(面積3443㎡)、40-2(面積4433㎡)、
    41-3(面積480㎡)、49(面積2723㎡)、49-1(面積2094㎡)、
    49-2(面積232㎡) 地號土地，及坐落同市○○○段244(2748
    ㎡)、244-3(1437㎡)地號土地【下稱系爭土地，共有情形詳
    如附表所示】，有土地登記謄本在卷可參 (見本院卷(七)第15
    5-264頁)。上訴人將前開聲明裁判分割之土地減縮為系爭土
    地，核與上開規定相符，亦應准許。
三、被上訴人王振華於93年1 月19日死亡，其系爭土地之應有部
    分已由宇○○○辦理繼承登記，宇○○○具狀聲明承受訴訟
    (見本院卷(四)第38頁)，核無不合，應予准許。又被上訴人王
    振魁於94年8月31日死亡， 其系爭土地之應有部分已由亥○
    ○、戌○○、乙○○、甲○○4人辦理繼承登記，渠等4人具
    狀聲明承受訴訟 (見本院卷(六)第83頁 )，核無不合，亦應予
    准許。
貳、實體方面：
一、上訴人起訴主張：系爭土地為兩造共有 (共有情形詳如附表
    所示 )，雙方並無不分割之協議，亦非不能分割，因無法達
    成分割協議，應予裁判分割。又伊請求採原判決附圖所示之
    方法為分割，求為將系爭土地為分割之判決。
二、被上訴人壬○○、甲○○、亥○○、乙○○、戌○○、酉○
    ○、戊○○、申○○、午○○、宇○○○、庚○○、卯○○
    、宙○○○、丙○○、未○○、天○○、癸○○、己○○、
    辰○○、巳○○、地○、辛○○等22人則以：兩造間就系爭
    土地已存有分割協議，上訴人起訴請求裁判分割，實屬無據
    等語，資為抗辯。
    被上訴人丁○○、寅○○則稱系爭土地共有人間並未達成分
    割協議，同意裁判分割系爭土地等語。
    被上訴人子○○未於言詞辯論期日到場，亦未提出書狀作何
    陳述。
三、原審判決駁回上訴人之請求，上訴人提起上訴，並為訴之減
    縮，且聲明：(一)先位部分：1.原判決廢棄。2.系爭土地應依
    樹林地政事務所96年12月19日北縣樹地測字第0960016174號
    函所附分割方案乙案，暨上訴人96年11月12日所提之分割方
    案，准予分割。(二)備位部分：1.原判決廢棄。2.系爭土地應
    依上訴人97年10月29日所提之分割方案 (即單筆分割案)，
    准予分割。
    被上訴人壬○○、甲○○、亥○○、乙○○、戌○○、酉○
    ○、戊○○、申○○、午○○、宇○○○、庚○○、卯○○
    、宙○○○、丙○○、未○○、天○○、癸○○、己○○等
    18人答辯聲明：上訴駁回。
    被上訴人丁○○、寅○○同意裁判分割系爭土地。
    被上訴人辰○○、巳○○、地○、辛○○、子○○未於言詞
    辯論期日到場，亦未提出書狀作何聲明。
四、兩造不爭執之事實：
  (一)兩造為系爭土地之全體共有人 (共有情形詳如附表所示)。
  (二)原審卷(一)第72-76頁之「合約字」、原審卷(二)第182-183頁之
    柑園王家土地分管分耕協議書，形式上為真正。原審卷(一)第
    77頁79年8月1日共有土地處分會議之會議紀錄，形式上為真
    正。
  (三)共有之祖厝建地及圍繞旁邊之土地共計3,169㎡ 即958.62坪
    ，於79年8月1日共有土地處分會議時，出售持分5/6即798.8
    5 坪，以每坪30,000元，共23,965,500元，訂立不動產買賣
    契約書，出售於八房之共有人王振銘 (見原審卷(一)第78-81
    頁)。
  (四)目前各共有人管理之土地，係自先祖遺留至今，均依上開合
    約字之約定分管。
  (五)上訴人有領取費用如祖厝收付明細表 (原審卷(二)第87頁) 所
    載之金錢。
  (六)被上訴人子○○、訴外人王葉秋桂書立之同意書 (原審卷(一)
    第352頁)為真正，並已領取該同意書所載之金額。
五、兩造先人依昭和2年10月2日合約字已有分割之協議：
  (一)按，臺灣之家產自清朝以降即屬父祖子孫所構成家屬之公同
    共有，日本割據後，雖統治權更易，但社會制度並未立即改
    變，仍然維持家產制度。關於家產分析，通常以鬮分方法為
    之，故通稱為鬮分，鬮分在本質上與共有物分割相同，鬮分
    之效果在於終止共有關係，使各繼承人就其應得部分成為單
    獨所有人（最高法院86年台上字第2290號判決參照）。又，
    日據時期台灣之家產，家產之分析，通常以鬮分方法為之，
    亦稱為「鬮分」，鬮分之方法，在日據時期與清代初期大致
    相同，決定鬮分後，先確定繼承人之應分額，即股份，然後
    為財產之估價，並按股數予以分配，最後以抽籤實行鬮分。
    鬮分之際，如各房屬員多數時，為避免其煩，乃以明示或默
    示，從各房中選擇一人或數人為代表，令其參與鬮分，其以
    代表名義取得之財產，日後再由各房按其屬員之應得分，實
    施分配；鬮分在本質上，與共有物協議分割相同，係屬持分
    交換契約之性質，鬮分之效果在於終止共有關係，使各承繼
    人就其應得部分成為單獨所有人；鬮分契約成立時，各承繼
    人之應得財產即告確定，並歸其單獨所有，享有完全之使用
    、收益、處分之權，如因天災地變或其他事由繼承財產遭毀
    損滅失，亦不得請求補償。台灣習慣上所承認家產之鬮分，
    係指家產之承繼人間，就家產之全部或一部予以分割，使歸
    屬於各承繼人所有之點，互有意思表示之合致而成立之契約
    之謂（昭和4 年上民字第60號判決參照，見法務部編印，台
    灣民事習慣調查報告93年5月版第415、417、421、425、430
    頁）。查：
  兩造所不爭執為真正（見原審卷(二)第205頁、本院卷(一)第343
    頁）之昭和2年10月2日合約字（見原法院91年度板調字第30
    號卷第147-151頁 ），係王明悟之派下子孫就系爭共有土地
    ，因家務紛紜，兄弟相商，由公親人陳丕基、林資本、王文
    煥將先人遺產作為六房（即長房長安、二房長壽、三房長樹
    、四房長坡、五房長立、六房長居）均分，拈鬮為定，各宜
    守分，依照合約字永遠保存各業，其內容為：
  (1)第一條：本厝土地總甲數約四甲三分餘地，概作六房均分耕
    種，現日由公親「議定界址」履行抵後收獲多寡不得異議長
    短。
  (2)第二條：山子腳所有土地一所現佃人李火耕之業地，均
    作六房平分。
  (3)第三條：缺子所有土地一所現佃人曾阿圳耕之業地，亦作
    六房平分。
  (4)第四條：三塊厝所有土地一所現佃人王建忠耕之業地，歸
    長房長安之長子振邦為長孫應得。
  (5)第五條：祖上永業公尚有祖業金參百圓之債務，歸長房長安
    支理償還，不干於長壽、長樹、長坡、長立、長居事。
  (6)第六條：缺子所有土地一所現佃人曾阿圳及蘇量耕之業，
    均作六房平分，係向台銀以長安名義借出金八仟四佰圓每房
    負擔償還之額至昭和2 年舊冬節日止，所要納其利息作六房
    分擔支理逐期無可支還母利者，由長安將此業地全部租谷處
    置各不得異言。
  (7)第七條：三塊厝所有業地一所現佃人陳明耕之土地，前業
    主母親蘇氏之名義尚未贈與相續六人應得，此後若手續周濟
    之日，要將此業係前對長茂交換於桃子腳土地贈與相續費用
    ，一切作六房支理無償贈與於長茂（批明：即日長安外五人
    備出金貳百武拾圓交於長茂親收訖）。
  (8)第八條：負債於台銀八仟四百圓作六房均分償還，每房應支
    理金壹仟四百圓，而第六房長居尚未婚配，所需婚禮之費，
    將此台銀債務，長居支理之額削除金六百圓，而長安、長壽
    、長樹、長坡、長立各加添負債額金壹百貳拾圓。
  (9)第九條：現居住風頭厝應貼風尾厝金參百圓，限至昭和貳年
    舊歷冬節日後貳拾五日間，須照數支出不得異議。（批明：
    係三房長樹、五房長立、六房長居，拈定居住風頭厝；長房
    長安、次房長壽、四房長坡，拈定居住風尾厝；但大廳作六
    房分共有奉祀神佛祖先之用。
  (10)第十條：園稅金分配之事，關於番子園現王江連耕之園地
    ，係頂五房輪流祭祀之公金，五個年值東一次，而下六房值
    年之時序對長房照次處理，不得爭先恐後；但員林子及西盛
    二處之園稅金係頂五房五分之一，而下六房應得之額須作六
    房均分（追伸第一條本厝土地總甲數約四甲三分餘係三塊厝
    庄地內244 番之一筆在內）。
    再批明係：長房長安、次房長壽、四房長坡等本厝土地，分
    作之額址在西圳兩畔及本厝門口小溝內及本厝厝後至大消水
    溝及橫路頂高坪，計五個所配居住風尾厝耕作地；但三房長
    樹、五房長立、六房長居等本厝土地，分作之額址在本厝門
    前新路頂、新路下及門口小溝外，並本厝厝後橫路頂溝漕至
    小溝，計四個所配居住風頭厝耕作地。
  上開合約字之內容，其意旨分述如下：
  (1)第4 條係鬮分家產之際，依承繼人間之協議，基於優遇長孫
    之主旨，由家產抽出長孫額，而贈與該財產予長孫（昭和12
    年上民字第55號判決參照，見法務部編印，台灣民事習慣調
    查報告93年5月版第397頁）。
  (2)第5條、第6條、第8條係家債之處置， 蓋通常於分財時，基
    本有份人就家債，亦協議處置方法（見法務部編印，台灣民
    事習慣調查報告93年5月版第364頁），並約定清償時期及違
    約之效果。第8條更明確約定尚未婚配之第6房所需婚禮花費
    得抵充台銀債務600圓，此600圓由其餘5房分擔， 每房各增
    加負債120圓。
  (3)第7條係有關三塊厝土地，辦理登記手續之約定。
  (4)第9條係有關風頭厝補償風尾厝之約定。
  (5)第10條係祭祀值年及公金使用之約定。
  (6)為奉祀神佛祖先，更於第9條約定大廳作六房分共有。
  依上訴人於原審陳述「…雖因時間更迭，部分共有人曾私下
    議定並交換管有之土地，惟目前各共有人分管之土地，其範
    圍大致上係依合約字之約定」（見原審卷(一)第66頁）、「自
    合約字簽訂後，各共有人依該約定意旨管有土地，如以現狀
    分割，符合目前各共有人之權利狀態，雖非不可行…目前各
    共有人所分管土地面積，如以房數區分，差距有限，然地價
    有相當之差距，土地利用之便利性及經濟上價值不相當」（
    見原審卷(一)第66、68-69頁 ）。於本院亦陳述：「本件關鍵
    是之前占有土地是分割還是分管，大家對於占有位置爭議不
    大，對於分配大、小有意見」（見本院卷(一)第216頁 ）「合
    約字至今經界線應該是沒有變動」、「對於我們這房具體占
    有位置沒有意見，我們爭執是否有達到分割協議的效力」等
    語（見本院卷(一)第345-346頁 ），足見兩造均有依合約字議
    定分配之範圍而使用之意思，即兩造土地使用範圍為：
  (1)二房（即合約字長房）長安分得：
    A.西圳（即今之西圳街）兩畔：北邊（上方）即今第244 地
      號全部（0.2748公頃）、第244-3地號全部 （0.1437公頃
      ）。
    B.本厝門口小溝內及本厝厝後至大消水溝邊：即26-2地號
      (A)土地（0.2998公頃）及49-2地號全部土地（0.0232公
      頃）。
  (2)四房（即合約字次房）長壽分得：
    A.西圳南邊（下方）即今第40-2地號全部（0.4433公頃）、
      第41-3地號全部（0.0480公頃）。
    B.本厝厝後橫路頂高坪即今第49-1地號土地全部（0.2094公
      頃）。
  (3)五房（即合約字三房）長樹分得：
    A.本厝門前新路（即今佳園路）下（即下方、南方）及門口
      小溝外即今第30-3地號土地全部（0.4163公頃）及第30-2
      地號部分土地（0.0162公頃）。
    B.本厝厝後橫路頂溝漕至小溝即第49地號土地全部（0.2723
      公頃）。
  (4)六房（即合約字四房）長坡分得：
    本厝厝後至大消水溝即第26-2地號 (C)土地（0.2548公頃）
    以及25-2地號全部土地（0.4403公頃）。
  (5)七房（即合約字五房）長立分得：
    A.本厝門前新路（即今佳園路）頂（即上方、北方）即第35
      -2地號部分土地（0.2227公頃）、第34-2地號部分土地（
      0.1006公頃）及第31-6地號土地全部（0.0051公頃）。
    B.本厝門前新路（即今佳園路）下（即下方、南方）即第31
      -2地號部分土地（0.3438公頃）、第30-2地號部分土地（
      0.0326公頃）。
  (6)八房（即合約字六房）長居分得：
    A.本厝門前新路（即今佳園路）頂（即上方、北方）即第35
      -2地號部分土地（0.1216公頃）、第34-2地號部分土地（
      0.4392公頃）及第31-7地號土地全部（0.0502公頃）。
    B.本厝門前新路（即今佳園路）下（即下方、南方）即第34
      -7地號土地全部（0.0301公頃）、第31-2地號部分土地（
      0.0389公頃）。
  (二)按，「人民在台灣省日據時期買受之土地，依當時日本民法
    第176條之規定， 於雙方意思表示一致時，即生物權移轉之
    效力，並不以登記為生效要件」（最高法院52年台上字第19
    25號判例參照）；日據時期由兩造之被繼承人訂立鬮分契約
    書予以分析家產，具有協議分割之效力，依當時之法律，物
    權之取得不以登記為要件，已生物權移轉之效力（最高法院
    84年度台上字第2452號判決參照）；綜合上開合約字之真意
    ，兩造先人在公親人見證下，於鬮分家產之際，關於動產部
    分，就家債之處置、約定清償時期及違約之效果（尚未婚配
    之第6 房所需婚禮花費得抵充台銀債務600圓，此600圓由其
    餘5 房分擔）；祭祀祖先值年及所需花費來源由公金使用均
    明確約定。關於不動產部分，由公親依客觀存在之「圳」、
    「門口小溝內」、「大消水溝及橫路頂高坪」、「門前新路
    頂、新路下及門口小溝外」、「厝後橫路頂溝漕至小溝」議
    定界址，約定長房長安、次房長壽、四房長坡等本厝土地，
    分作之額址在西圳兩畔及本厝門口小溝內及本厝厝後至大消
    水溝及橫路頂高坪，計五個所配居住風尾厝耕作地；但三房
    長樹、五房長立、六房長居等本厝土地，分作之額址在本厝
    門前新路頂、新路下及門口小溝外，並本厝厝後橫路頂溝漕
    至小溝，計四個所配居住風頭厝耕作地；另基於優遇長孫之
    主旨，由家產抽出長孫額，而贈與財產予長孫，及考慮風頭
    厝與風尾厝間之土地利用關係、經濟價值而由風頭厝補償風
    尾厝相當金額，顯見兩造先人就系爭土地除了為奉祀神佛祖
    先，於第9 條明確約定大廳作六房分，維持共有關係外，其
    餘土地、債務均合意終止共有關係，使各承繼人應得財產、
    債務範圍得以確定，並歸其單獨所有，享有完全之使用、收
    益、處分之權，係屬持分交換契約之性質，揆諸上開最高法
    院判決意旨及台灣民事習慣調查報告所載日據時期台灣家產
    之分析方法，與共有物協議分割相同，上訴人主張系爭合約
    字僅具有分管契約之效力，自無足取。
六、79年8月1日共有土地處分會議，並未改變已有分割協議之約
    定：
  (一)按王振銘（即被上訴人癸○○之父）於79年8月1日召開王明
    悟派下樹林鎮○○○段上石頭溪小段共有土地處分會議（見
    原法院91年度板調字第30號卷第152頁）， 各房出席人員並
    達成下列結論：
  將祖厝建地（即台北縣樹林市○○○段上石頭溪小段26-3地
    號土地全部，面積為390坪） 及祖厝旁之土地（即台北縣樹
    林市○○○段上石頭溪小段26-2地號部分土地，面為568 坪
    ），合計958坪，按每坪3萬元出售予八房。
  八房同意「祖厝」由現住戶繼續居住，雙方另立協議書訂明
    借用方式
  購地價款於8月7日早上9點半簽約支付總價款30%；共有土地
    辦理共有物分割完畢後7日內支付總價30%，並交付全部過戶
    證件；過戶完畢及交屋之日支付總價款40%。
  全部共有土地分割於8月7日辦理，全部共有人應攜帶所有權
    狀正本全部，及印鑑證明6份，戶籍謄本6份及印鑑章會同辦
    理，差額地價並同時找補。
  (二)79年8月1日共有土地處分會議時，雖未經全體共有人同意，
    然全體共有人於處分會議後即將系爭土地全部之所有權狀，
    依當時會議記錄第5 條所載，提供予王振銘指定之代書，並
    領取出售祖厝土地應得之價金及分割土地後之差額補貼款，
    業據被上訴人寅○○、酉○○、地○、王振華、庚○○、巳
    ○○、申○○、未○○、壬○○、丙○○、辰○○、王振魁
    亦表示「民國79年8月1日於台北市○○○路○段93號7樓假日
    旅行社會議室舉行祖產處分會議，經全體共有人同意，系爭
    土地應依先祖遺言所共立合約字履行，為辦理全部土地共有
    物分割事宜，各房依協議，應付應收互易持分補償金差額及
    出售祖厝土地，依約領第1 次款後，即交全部所有權狀正本
    16份、印鑑證明6份、戶籍謄本6份及其他（過戶）所需之書
    類及証明文件無誤。」（見原審卷(二)第150-153頁、第210-2
    19頁、第240-241頁）， 可知全體共有人均已同意會議紀錄
    所達成之協議。後寅○○、王振華、庚○○於交付權狀後，
    因自辦其他手續自代書處先行領回權狀，而地○、酉○○因
    其父親於84年3 月逝世而領回權狀辦理繼承，亦據渠等於原
    審陳明在卷（見原審卷(二)第150-153頁）， 故上訴人主張部
    分共有人如地○、王振華、酉○○、庚○○及寅○○等5 人
    未交付待分割之土地權狀云云，自不足採。
  (三)被上訴人丁○○及上訴人係由母親王葉秋桂代理出席，上訴
    人亦自認當時有同意賣出祖厝之土地，已收悉祖厝收付明細
    表所載之金額，並由母親王葉秋桂於79年11月19日代理簽立
    同意書（見原審卷(一)第352頁）， 其上載明「同意書人：丑
    ○○、丁○○、王振篆、王謝查某等人，對於樹林鎮○○○
    段上石頭溪小段25-2等地因辦理共有土地所有權分割所收差
    額地價補償費533,865元正， 出售土地應得地價款新台幣肆
    佰柒拾玖萬仟壹佰元（以下合計新台幣伍佰拾伍萬零玖
    佰陸拾伍元）同意按下列方式分配：保留新台幣拾萬元作
    為王明悟派下員祭祀公基金，另保留約貳萬元作為辦理共有
    土地分割之費用，以上合計約新台幣參拾貳萬元整均交由第
    八房王振銘統一管理運用）…丑○○、丁○○2 人分得新台
    幣壹佰壹拾貳萬壹仟玖佰拾元」等語；證人即上訴人母
    親王葉秋桂於原審亦證稱：不動產買賣契約書丑○○的章是
    我蓋的，未完成全部蓋章那分分割分管協議書上丑○○、丁
    ○○的印章是印鑑章等語（見原審卷(一)第147頁）， 另王葉
    秋桂並代理上訴人自代書處領回權狀、印鑑證明、戶籍謄本
    、分耕分管協議書等文件，有王葉秋桂書立之證件收據為證
    （見原審卷(一)第353頁）， 綜上各情，上訴人書立同意書載
    明已收受土地分割後之差額補償之金額，並交付權狀、印鑑
    證明、印鑑章、戶籍謄本等重要文件予代書辦理共有物分割
    ，亦同意由母親王葉秋桂於柑園王家分割分管協議書上用印
    ，足見，上訴人於79年8月1日與其他共有人已有履行合約字
    分割之協議。從而，被上訴人抗辯（除丁○○外）全體共有
    人是為了處分祖厝之土地作為支付耕地三七五減租條例之解
    約補償金，共有土地之差價補償，並約定全體共有人應交付
    權狀、印鑑證明、印鑑章等文件以辦理系爭共有土地之分割
    手續等情，應為可信。
  (四)綜上，79年8月1日共有土地處分會議，共有人間除就合約字
    第9條共有祖厝土地（含祖厝旁之土地 ）為處分外，其餘內
    容係履行合約字分割協議，並未變更合約字分割協議之約定
    。
七、綜上所述，兩造之先人已於昭和2年10月2日訂立合約，協議
    分割系爭土地，依當時之法律並已生物權變動之效果，各自
    取得其分得土地之所有權，則上訴人仍請求就系爭土地再為
    裁判分割，自無理由（最高法院84年台上字第2452號判決參
    照），不應准許，原審為上訴人敗訴之判決，理由雖有不同
    ，結論並無二致。上訴意旨指摘原判決不當，求予廢棄改判
    ，仍為無理由，應予駁回。
八、又，王振利於91年7 月12日原審審理時死亡，天○○、王陳
    玉雲、王美娥、王淑文、王淑玲固係王振利之繼承人，有繼
    承系統表及戶籍謄本在卷可按（見原審卷(一)第225-228 頁、
    本院卷(十)第73頁），然其系爭土地之應有部分係由被上訴人
    天○○辦理繼承登記，有遺產分割協議書及土地登記簿謄本
    在卷可按（見本院卷(十)第73-75頁、卷(七)第155-264頁），僅
    天○○於原審具狀聲明承受訴訟 (見原審卷(一)第224頁)，原
    審未注意及此，並就王陳玉雲、王美娥、王淑玲、王淑文4
    人為判決，尚有未洽，併此敘明。
九、兩造其餘之攻擊或防禦方法及未經援用之證據，經本院斟酌
    後，認為均不足以影響本判決之結果，自無逐一詳予論駁之
    必要，併此敘明。
十、據上論結，本件上訴為無理由，依民事訴訟法第463條、第3
    85條第1項、第449條第1項、第2項、第78條，判決如主文。
中    華    民    國    98    年    7     月    28    日
                    民事第十五庭
                        審判長法  官  林恩山
                              法  官  陳雅玲
                              法  官  黃國忠
正本係照原本作成。
如不服本判決，應於收受送達後20日內向本院提出上訴書狀，其
未表明上訴理由者，應於提出上訴後20日內向本院補提理由書狀
（均須按他造當事人之人數附繕本）上訴時應提出委任律師或具
有律師資格之人之委任狀；委任有律師資格者，另應附具律師資
格證書及釋明委任人與受任人有民事訴訟法第466條之1第1 項但
書或第2項（詳附註）所定關係之釋明文書影本。
中    華    民    國    98    年    7     月    29    日
                              書記官  陳明俐
附註：
民事訴訟法第466條之1（第1項、第2項）：
對於第二審判決上訴，上訴人應委任律師為訴訟代理人。但上訴
人或其他法定代理人具有律師資格者，不在此限。
上訴人之配偶、三親等內之血親、二親等內之姻親，或上訴人為
法人、中央或地方機關時，其所屬專任人員具有律師資格並經法
院認為適當者，亦得為第三審訴訟代理人。


司法院資訊處製作；財團法人民間司法改革基金會備份。
